臺灣高等法院民事判決　　　　　　　　100年度上易字第443號
　　上　訴　人　劉昌振
　　訴訟代理人　劉佳鑫
　　被上訴人　　徐芳瑜
　　訴訟代理人　孫志堅律師
　　複代理人　　林彥萍律師
上列當事人間請求返還不當得利等事件，上訴人對於中華民國
100年3月4日臺灣桃園地方法院99年度訴字第993號第一審判決提
起上訴，本院於100年6月1日言詞辯論終結，判決如下：
    主  文
上訴駁回。
第二審訴訟費用由上訴人負擔。
    事  實  及  理  由
一、被上訴人起訴主張：
  (一)被上訴人於民國99年2 月間向訴外人王桂梅購買坐落桃園縣
    平鎮市○○段723之1地號土地（下稱系爭土地），並於同年
    4月21日辦理所有權移轉登記完畢。系爭土地為住宅區內巷
    弄之畸零地，遭上訴人所有之門牌號碼桃園縣平鎮市○○街
    89巷5號房屋（下稱系爭房屋）無權占有使用，依民法第767
    條之規定，請求上訴人拆除系爭土地上如原判決附圖編號Ａ
    部分所示之地上物、面積3.99平方公尺（下稱系爭增建部分
    ），並將系爭增建部分土地騰空返還被上訴人。上訴人無權
    占用系爭土地，致被上訴人受有相當於租金之損害，請求上
    訴人自被上訴人取得系爭土地之日起至將土地騰空返還之日
    止，按月給付不當得利予被上訴人。（本院按：原審判命上
    訴人就系爭增建部分拆屋還地，就不當得利按申報地價年息
    5%計算，駁回被上訴人其餘不當得利之請求，被上訴人對敗
    訴部分未據聲明不服，已告確定）。
  (二)答辯聲明：上訴駁回。
二、上訴人則以：
  (一)上訴人於76年間向系爭土地前手王何順妹購買系爭房屋及所
    坐落之744地號土地時，曾向原地主王何順妹表示願購買系
    爭土地，礙於該土地屬道路用地無法過戶，僅獲得王何順妹
    同意使用，上訴人亦給付新台幣（下同）2萬元予王何順妹
    ，約定於系爭土地得分割時移轉登記為上訴人所有。王何順
    妹於90年間逝世，系爭土地由其養女王桂梅繼承，被上訴人
    與王桂梅間就系爭土地之買賣契約書上未記載買賣金額，且
    係王桂梅於調解不成立後，方始將系爭土地過戶與被上訴人
    ，被上訴人恐係王桂梅之人頭戶。上訴人就系爭土地和平繼
    續占有20年以上，以行使地上權之意思占有系爭土地，具備
    時效取得地上權之要件，得向地政機關申請登記為地上權人
    。此外，系爭增建部分乃王何順妹所明知，有民法第796條
    、796條之1、第148條、第98條之適用，被上訴人不得請求
    上訴人拆屋還地等語，資為抗辯。（本院按：上訴人反訴請
    求被上訴人將系爭增建3.99平方公尺土地移轉登記予上訴人
    ，及容忍上訴人為地上權登記，及不得請求給付租金部分，
    本院另以裁定駁回）。
  (二)上訴聲明：
    1.原判決不利於上訴人部分廢棄。
    2.上開廢棄部分，被上訴人於第一審之訴及假執行之聲請均
      駁回。
三、兩造不爭執之事實：
  (一)系爭土地係登記為被上訴人所有，上訴人所有之系爭房屋占
    用被上訴人所有土地3.99平方公尺，如原判決附圖編號Ａ部
    分。
  (二)上訴人於76年間向系爭土地前手王何順妹購買系爭房屋及
    744地號土地時，系爭增建部分尚不存在，上訴人嗣後自行
    加蓋，占有使用系爭土地迄今。
四、兩造爭執點之論述：
    被上訴人主張上訴人無權占有系爭土地，為上訴人所否認，
    並以前揭情詞置辯。本件之爭點為：上訴人占有使用系爭土
    地是否有正當權源？
  (一)系爭土地為被上訴人所有：
    被上訴人主張系爭土地為其所有，業提出土地登記第二類謄
    本為證（原審卷第11頁）。按，我國不動產採公示原則，依
    土地法所為之登記有絕對效力，土地登記簿記載被上訴人為
    所有權人，其真實性本不容置疑。上訴人僅以買賣契約書未
    記載買賣價金質疑被上訴人係王桂梅之人頭戶，被上訴人則
    陳稱係不想讓上訴人看到實際之交易金額，才故意將金額塗
    掉等語。經查：被上訴人因不想讓上訴人知悉實際買賣價格
    ，於提出於法院之不動產買賣契約書影本將價金塗掉，並不
    悖於一般經驗法則及論理法則。蓋被上訴人於起訴前曾委請
    律師函詢上訴人購買系爭土地之意願（原審卷第24、25頁）
    ，若上訴人知悉被上訴人之買進價格，將不利於被上訴人，
    況被上訴人並無讓上訴人知悉購入成本之義務。故上訴人懷
    疑被上訴人非真正之所有權人，實無所據，被上訴人確係系
    爭土地之所有權人，要堪認定。
  (二)上訴人迄未證明其有合法使用系爭土地之權源：
    1.上訴人未證明其對系爭土地有使用權：
      上訴人辯稱於76年間向前手王何順妹購買系爭房屋時，曾
      向系爭土地當時之地主王何順妹表示願意購買系爭土地，
      礙於當時系爭土地屬道路用地無法過戶，僅獲王何順妹同
      意使用，並由上訴人給付王何順妹2萬元禮金云云（原審
      卷第55、89、124頁及本院卷第10、17頁）。依上訴人上
      開抗辯，堪認其雖曾向王何順妹表達購買土地之意願，但
      並未與王何順妹就買賣之意思表示達成合致，姑不論上訴
      人未能證明其確有交付王何順妹2萬元，縱令屬實，道路
      用地究有何不能買賣及過戶之事由，未據上訴人舉證，自
      難信上訴人與王何順妹間就系爭土地已成立買賣契約。依
      上訴人陳述之事實，所謂給付王何順妹2萬元，應屬王何
      順妹同意使用系爭土地之禮金，並非買賣價金，嗣上訴人
      於民事上訴補充理由狀(一)暨聲請狀改稱其所支付之2萬元
      為系爭土地之買賣價金云云（本院卷第52頁），與其在原
      審之抗辯不同，自無可取。上訴人抗辯系爭土地於91年2
      月27日自723地號分割出723之1地號（本院卷第17頁），
      顯然上訴人不可能在76年時與王何順妹就723之1地號達成
      買賣之合意；至於所謂得王何順妹同意使用系爭土地，未
      據上訴人舉證，且上訴人請求訊問之證人王興輝（即王何
      順妹之子）於原法院證稱不知情（原審卷第165頁），上
      訴人抗辯已得王何順妹同意使用系爭土地云云，洵無可取
      。
    2.上訴人未證明其對系爭土地有地上權：
      (1)稱地上權者，謂以在他人土地上下有建築物或其他工作
        物或竹木為目的而使用其土地之權，民法第832條定有
        明文。又占有土地建築房屋或種植竹木，有以無權占有
        之意思，有以所有之意思，有以租賃或借貸之意思為之
        ，非必皆以行使地上權之意思而占有，故主張以行使地
        上權之意思而占有者，應負舉證責任；另主張時效取得
        地上權者，須以行使地上權之意思而占有始足當之，若
        依其所由發生事實之性質，無行使地上權之意思者，非
        有變為以行使地上權之意思而占有之情事，其取得時效
        ，不能開始進行。又，因時效而取得地上權登記請求權
        者，不過有此請求權而已，在未依法登記為地上權人以
        前，仍不得據以對抗土地所有人而認其並非無權占有。
        （最高法院69年度第5次民事庭會議決議參照）。上訴
        人自承尚未為地上權登記（本院卷第81頁背面），本不
        得對抗土地所有人（即被上訴人）而認其並非無權占有
        。
      (2)上訴人辯稱民國76年以前由前手王何順妹對系爭土地以
        行使地上權之意思，占有使用系爭土地，76年以後，上
        訴人繼續以行使地上權之意思占有使用系爭土地云云（
        本院卷第55頁）。查：上訴人之前手王何順妹為系爭土
        地之所有權人，不可能以行使地上權之意思占有使用系
        爭土地。再者，上訴人購買系爭房地時，系爭增建部分
        並不存在，係事後加蓋，為上訴人所自承（本院卷80頁
        背面）；核與證人王興輝於原審證稱「（法官：既然有
        跟你母親買房子，為何他們的房子還會占用到你母親的
        土地？）因為我母親將土地跟建商合建房屋，依當時的
        法規，交叉路口要保留一個斜角不能蓋房子，建商有依
        據這樣的規定建設，但後來承買的人另外再加蓋。（法
        官：承買的人再加蓋不就占用到你母親名下的土地？）
        我主觀認知，我母親把房子賣給被告應該也是將土地一
        併賣給被告。（法官：你母親賣房子時，房子增建了沒
        ？）應該還沒有。」等語相符（原審卷第165 頁）。上
        訴人購買系爭房屋時未占有使用系爭土地，系爭增建部
        分係後來加蓋，則上訴人主張繼受其前手王何順妹對系
        爭土地之占有使用權源云云，益無可取。
      (3)上訴人另抗辯自76年間買受系爭房屋後，即在系爭土地
        上為增建，和平繼續占用系爭土地逾20年，已具備地上
        權時效取得要件云云。但上訴人係抗辯經王何順妹之同
        意而使用系爭土地，自難認係以行使地上權之意思占有
        使用系爭土地，且自承未向地政事務所為地上權登記（
        本院卷第80頁），上訴人自屬無權占有。
    3.上訴人抗辯系爭房屋越界部分乃王何順妹所明知，有民法
      第796條、796條之1、第148條、第98條之適用，並不足取
      ：按，土地所有人建築房屋非因故意或重大過失逾越地界
      者，鄰地所有人如知其越界而不即提出異議，不得請求移
      去或變更其房屋。但土地所有人對於鄰地因此所受之損害
      ，應支付償金。前項情形，鄰地所有人得請求土地所有人
      ，以相當之價額購買越界部分之土地及因此形成之畸零地
      ，其價額由當事人協議定之；不能協議者，得請求法院以
      判決定之。民法第796條定有明文。上訴人辯稱系爭增建
      部分為王何順妹所明知，被上訴人不得請求其拆屋還地云
      云。民法第796條第1項98年1月3日條正時其修正理由為「
      現行條文規定對越界建築者，主觀上不區分其有無故意或
      重大過失，一律加以保護，有欠公允，爰仿德國民法第91
      2條、瑞士民法第674條之立法體例，於第一項增列『非因
      故意或重大過失』越界建築者，始加以保障，以示平允。
      」。上訴人買受系爭房屋時明知增建部分坐落之土地係道
      路用地，其未買受，應屬故意越界建築，上訴人辯稱被上
      訴人不得請求其拆屋還地，洵無足取。
  (三)上訴人對於原判決按系爭土地申報地價年息5%計算相當於租
    金之損害賠償，即每月應支付被上訴人101元（6,080×3.99
    ×5%÷12＝101，元以下四捨五入），並無反對之意見（本
    院卷第40頁背面）。
五、綜上所述，被上訴人主張上訴人無合法權源占有使用系爭土
    地，堪信為真實，上訴人所辯為不足採。被上訴人自得請求
    上訴人將系爭增建部分拆除將土地騰空返還被上訴人，並給
    付相當於租金之不當得利。從而，被上訴人本於所有物返還
    請求權及不當得利請求權，請求被上訴人拆屋還地及給付相
    當於租金之不當得利，為有理由，應予准許。是則原判決於
    前揭應准許部分為上訴人敗訴之判決，並依聲請為假執行之
    宣告，經核於法並無不合。上訴論旨求予廢棄改判，為無理
    由，應予駁回。
六、本件事證已臻明確，兩造其餘攻擊防禦方法，經審酌後，或
    與本件無涉，或與判決結果不生影響，毋庸一一論列。
七、據上論結，本件上訴為無理由，依民事訴訟法第449條第1項
    、第78條，判決如主文。
中    華    民    國    100    年    6    月    15    日
                  民事第二庭
                      審判長法  官  吳謙仁
                            法  官  李瓊蔭
                            法  官  蘇瑞華
正本係照原本作成。
不得上訴。
中    華    民    國   100    年    6     月    16    日
                             書記官  鄒賢英